臺灣臺北地方法院民事判決　　　　　　100年度重訴字第363號
原　　　告　蕭全諒
被　　　告　樂揚建設股份有限公司
法定代理人　段幼龍
訴訟代理人　許獻進律師
上列當事人間請求返還設計圖等事件，本院於民國100年6月29日
言詞辯論終結，判決如下：
    主  文
原告之訴駁回。
訴訟費用由原告負擔。
    事實及理由
一、按確認法律關係之訴，非原告有即受確認判決之法律上利益
    者，不得提起之，民事訴訟法第247條第1項前段定有明文。
    本件原告訴之聲明第1項：「確認兩造於97年8月13日簽訂之
    協議書（下稱系爭協議書）內容，除『選配更新後住宅單元
    A6-14F（含地），車位編號70號』外，其餘無效」，乃在確
    認兩造基於系爭協議書所生之權利義務關係，除「選配更新
    後住宅單元A6-14F（含地），車位編號70號」外，其餘無效
    ，係確認特定之法律關係為無效，自有確認訴訟之適格。又
    原告訴之聲明第2項：「確認被告於完成本都更案後，交更
    新後住宅單元A6-14F（含地）及車位編號70號予原告時之找
    補金額，於超過6,785,867元之部分不存在」，則在確認都
    更案完成後，原告須給付被告之找補金額於超過一定金額以
    外之部分不存在，即確認都更案完成後，原告對被告所負債
    務於超過一定金額以外之部分不存在，亦為確認特定之法律
    關係不存在，而與首揭規定相符。是被告辯稱：原告第1、2
    項聲明不合法等語，洵非可採，先予敘明。
二、原告起訴主張：兩造於民國95年7月10日簽訂合作興建大樓
    契約書（下稱系爭合建契約），由原告提供臺北市○○區○
    ○段1小段799地號土地所有權權利範圍3分之1作為建築基地
    ，被告則提供資金共同興建大樓，實施臺北市○○區○○段
    1小段771-2地號等21筆土地都市更新事業計畫案（下稱系爭
    都更案）。於97年5月27日，原告依被告總經理之要求，先
    依法定程序選配住宅單位A3-3F，但隨即與被告總經理協商
    更換為A6-13F或A6-14F，兩造於97年8月13日簽訂系爭協議
    書，被告正式同意原告選配住宅單元A6-14F，車位編號70號
    ，但原告是系爭都更案地主之一，選配都更後房屋A6-14F是
    基本權利，不應有附帶條件，且系爭協議書中之保密約定對
    原告顯然不利，依民法第247條之1規定應屬無效，故訴請確
    認系爭協議書內容除「選配更新後住宅單元A6-14F（含地）
    ，車位編號70號」外，其餘無效。又系爭都更案於98年6月
    核定公告，於98年6月16日核定實施，即以該日為準，原告
    將房屋（含地）交予被告，被告將都更案實施後完成之住宅
    單元A6-14F（含地），車位編號70號交予原告，原告繳差價
    6,785,867元【依精算公司估價之20,034,000元（A6-14F含
    地價值）＋210萬元（車位編號70號價值）－13,086,855元
    （原告更新後應分配權利價值）－1,018,460元（合法建築
    物拆遷補償費）－626,868元（合法建築物拆遷安置補償費
    ）－615,950元（其他地上物可領回補償重建價格）＝6,785
    ,867元】，詎原告向被告洽談找補金額時，被告竟將更新後
    住宅單元A6-14F（含地）價值，從20,034,000元拉高為3,00
    0萬元，相差達1,000萬元，故有訴請確認找補金額於超過6,
    785,867元不存在之必要。另被告應儘速將系爭都更案住宅
    單元A6- 14F（含地）之設計圖交給原告，以便原告得以思
    考是否需更改隔間。並聲明：(1)確認兩造於97年8月13日簽
    訂之系爭協議書內容，除「選配更新後住宅單元A6-14F（含
    地），車位編號70號」外，其餘無效。(2)確認被告於完成系
    爭都更案後，交更新後住宅單元A6-14F（含地）及車位編號
    70號予原告時之找補金額，於超過6,785,867元之部分不存
    在。(3)被告應將系爭都更案住宅單元A6-14F（含地）之設計
    圖交予原告。
三、被告之抗辯：
  (一)原告第1項聲明係確認協議書之部分約定無效，顯非以法律
    關係或法律關係基礎事實存否為確認之標的，原告第2項聲
    明係確認「找補金額」，亦非以法律關係或法律關係基礎事
    實存否為訴訟標的，因此原告前2項聲明均非合法。
  (二)兩造於95年7月10日簽訂系爭合建契約，依第3條第5項第2款
    約定：「雙方依本條約定分配房屋及車位時，應依甲方（即
    原告）合建土地之原有位置，由甲方儘先取得獨立之各戶房
    屋及汽車停車位」，今原告房屋之原來位置係在3樓（臺北
    市○○路560巷2號3樓），故依上約定，原告合建取得之房
    屋本應分配在原地3樓，即住宅單元A3-3F，然原告於97年8
    月13日與被告商議，想要更換3樓至14樓，故於系爭協議書
    與被告約定：「同意於都市更新選配申請書上選取住宅單元
    編號A3-3F，車位編號70號，並配合都市更新審查順利進行
    。當本案公開銷售前，與樂揚建設協議更換住宅單元為A6-
    14F，需找補之差額金另與樂揚建設進行協議」，故原、被
    告間雖同意互換A3-3F及A6-14F，但仍需協議找補金額，今
    原告不同意被告提出之金額，無法達成協議，其自不可透過
    法院來確認本來應由當事人互相協議之金額，更不能請求協
    議完成後，被告方有權利請求交付之A6-14F設計圖。並聲明
    ：如主文第1項所示。
四、兩造不爭執之事實：
  (一)兩造於95年7月10日簽訂系爭合建契約，由原告提供臺北市
    ○○區○○段1小段799地號土地所有權權利範圍3分之1作為
    建築基地，被告則提供資金共同興建大樓，實施系爭都更案
    ，並有系爭合建契約書、臺北市政府98年6月16日府都新字
    第09830575302號函可證（見卷第29至31、59至75頁）。
  (二)兩造於97年8月13日簽訂之系爭協議書，並有系爭協議書可
    證（見卷第14頁）。
五、得心證之理由：
  (一)原告訴請確認系爭協議書內容，除「選配更新後住宅單元A6
    -14F（含地），車位編號70號」外，其餘無效，有無理由？
  1.民法第153條第1項規定：「當事人互相表示意思一致者，無
    論其為明示或默示，契約即為成立」，又契約成立生效後，
    除法律規定之特殊事由而可認定契約失其效力外（例如：通
    謀虛偽意思表示、意思表示錯誤、被詐欺、被脅迫而經撤銷
    、以不能之給付為標的等），訂立契約之當事人自應受其拘
    束。
  2.原告主張：原告為系爭都更案地主之一，選配都更後房屋A6
    -14F是基本權利，不應有附帶條件等語。查：依原告提出之
    樂揚建設股份有限公司會議紀錄、系爭都更案權利變換計畫
    可知（見卷第19、32至38頁），原告原先選配之都更後住宅
    單位為A3-3F，於都更後原告需找補被告之金額則依系爭都
    更案權利變換計畫所載。但兩造於97年8月13日簽訂系爭協
    議書，約定：「本人蕭全諒（即原告）…當本案公開銷售前
    ，與樂揚建設（即被告）協議更換住宅單元為A6-14F，需找
    補之差額金另與樂揚建設進行協議」（見卷第14頁），故於
    簽訂系爭協議書後，原告選配之都更後住宅單位由「A3-3F
    」變更為「A6-14F」，於都更後原告需找補被告之金額則由
    「依系爭都更案權利變換計畫所載」變更為「原告另與被告
    進行協議」，依契約自由中之內容自由原則以觀，並無不可
    。是以，原告因不滿意先前選配之都更後住宅單位A3-3F，
    而與被告簽訂系爭協議書，自應受系爭協議書內容之拘束，
    惟原告於簽訂系爭協議書後，僅承認其中「選配更新後住宅
    單元A6-14F（含地），車位編號70號」之效力，卻以上開情
    詞，否定系爭協議書其餘內容（最主要者即為前述「需找補
    之金額另由兩造進行協議」）之效力，自與契約基本原則有
    違而不足採。
  3.原告復主張：系爭協議書中之保密約定對原告顯然不利，依
    民法第247條之1規定應屬無效等語。按所謂定型化契約，乃
    契約之一方為與不特定多數人訂立同類契約之用，所提出預
    先擬定之契約，本件原告並未提出證據證明系爭協議書乃被
    告為與不特定多數人訂立同類契約之用，所提出預先擬定之
    契約，尚難遽謂即為定型化契約，而有民法第247條之1規定
    之適用。退步而言，縱寬認系爭協議書屬定型化契約，然系
    爭協議書約定：「…雙方同意，不將本份協議書告知第三者
    ；若經查證屬實，此協議書內容立即失效」（見卷第14頁）
    ，是不論原告或被告，對系爭協議書內容均負有保密義務，
    又不論何方違反保密義務，他方均可據以主張協議書內容立
    即失效，故不能認定前揭保密約定有何顯失公平之情形，原
    告主張該約定對原告顯然不利，依民法第247條之1規定應屬
    無效，顯無所據。
  4.綜上，原告未能提出足資認定系爭協議書內容為無效之理由
    ，原告訴請確認系爭協議書內容，除「選配更新後住宅單元
    A6-14F（含地），車位編號70號」外，其餘無效，即非可採
    。
  (二)原告訴請確認被告於完成系爭都更案後，交更新後住宅單元
    A6-14F（含地）及車位編號70號予原告時之找補金額，於超
    過6,785,867元之部分不存在，有無理由？
    兩造既於系爭協議書約定：「本人蕭全諒（即原告）…當本
    案公開銷售前，與樂揚建設（即被告）協議更換住宅單元為
    A6-14F，需找補之差額金另與樂揚建設進行協議」（見卷第
    14頁），則於都更後，原告就住宅單元A6-14F及編號70號車
    位需找補被告之金額，自應由兩造另進行協議而為決定。原
    告逕依系爭都更案權利變換計畫內容，主張就此需找補被告
    之金額為6,785,867元（詳細計算方式如二、所示），並訴
    請確認被告於完成系爭都更案後，交更新後住宅單元A6-14F
    （含地）及車位編號70號予原告時之找補金額，於超過6,78
    5,867元之部分不存在，自無理由。
  (三)原告訴請被告應將系爭都更案住宅單元A6-14F（含地）之設
    計圖交予原告，有無理由？
    經本院於100年5月26日開庭時詢問原告關於此項聲明之請求
    權基礎，原告並未表明，僅陳稱：「被告應該給我設計圖我
    才知道將來要怎樣更改」（見卷第88頁背面），而經本院於
    100年6月29日開庭時再次詢及原告相同問題，原告則陳稱：
    「假如14樓的設計圖被告不給就算了」（見卷第146頁），
    是原告既未具體表明該項請求之請求權基礎，本院自無從准
    許原告請求。
六、從而，原告訴請確認系爭協議書內容，除「選配更新後住宅
    單元A6-14F（含地），車位編號70號」外，其餘無效；並確
    認被告於完成系爭都更案後，交更新後住宅單元A6-14F（含
    地）及車位編號70號予原告時之找補金額，於超過6,785,86
    7元之部分不存在；另請求被告應將系爭都更案住宅單元A6-
    14F（含地）之設計圖交予原告，均屬無據，應予駁回。
七、本件事證已臻明確，兩造其餘攻防方法及所提證據，業經審
    酌，核與本件判決結果無影響，爰不逐一論述，併此敘明。
八、據上論結，本件原告之訴為無理由，依民事訴訟法第78條，
    判決如主文。
中    華    民    國   100    年    7     月    22    日
                  民事第六庭法  官  張文毓
以上正本係照原本作成。
如對本判決上訴，須於判決送達後20日內向本院提出上訴狀（須
附繕本）。
如委任律師提起上訴者，應一併繳納上訴審裁判費。
中    華    民    國   100    年    7     月    22    日
                              書記官  賴敏慧